ACORDAO-COMPLETO-2410965

ACÓRDÃO 10899/2020 ATA 34/2020 - SEGUNDA CÂMARA

VISTOS, relatados e discutidos estes autos que, no presente momento, tratam de monitoramento sobre o cumprimento dos itens 1.7.1 e 1.7.2 do Acórdão 6.391/2015 proferido pela 2ª Câmara (Relação n.º 30/2015) , ao apreciar a representação autuada sob o TC Processo 032.748/2014-0, cuidando do programa intitulado como Água Doce na Recuperação, Implantação e Gestão de Sistemas de Dessalinização em comunidades do semiárido piauiense por meio do Convênio MMA/SRHU n.º 7.805/2012 (Siafi n.º 778.434/2012) ; 
		ACORDAM os Ministros do Tribunal de Contas da União, reunidos em Sessão da 2ª Câmara, ante as razões expostas pelo Relator, em:
		9.1. assinalar a ausência do pleno cumprimento à determinação prolatada pelo item 1.7.1 do Acórdão 6391/2015-TCU-Segunda Câmara e, reiterando essa determinação, passar a fixar o novo e improrrogável prazo de 90 (noventa) dias, contados da ciência desta deliberação, para que a atual gestão do Ministério do Desenvolvimento Regional (MDR) promova todas as medidas cabíveis com vistas à efetiva reparação do dano ao erário já averiguado sobre o Contrato n.º 07/2014 firmado pelo Instituto de Assistência Técnica e Extensão Rural do Piauí (Emater-PI) e a Gaia Engenharia Ambiental Ltda., sem prejuízo de instaurar a devida tomada de contas especial, nos termos do art. 8º da Lei n.º 8.443, de 1992;
		9.2. promover o prosseguimento do presente monitoramento em sintonia com o item 9.1 deste Acórdão; e
	9.3. enviar a cópia do presente Acórdão, com o Relatório e a Proposta de Deliberação, além da cópia do parecer da unidade técnica, ao Ministério do Desenvolvimento Regional (MDR) , para ciência e efetivo cumprimento ao item 9.1 deste Acórdão, informando os gestores - no ofício de notificação - sobre a possibilidade de serem responsabilizados solidariamente pelo eventual débito, diante da omissão na reparação do aludido dano ao erário, e multados individualmente, diante do eventual descumprimento desta decisão do TCU, nos termos dos arts. 8º e 58 da Lei n.º 8.443, de 1992.

Monitoramento do cumprimento dos itens 1.7.1 e 1.7.2 do Acórdão 6.391/2015-Segunda Câmara (Relação n.º 30/2015), no bojo do processo de Representação TC 032.748/2014-0, que tratou do programa Água Doce na Recuperação, Implantação e Gestão de Sistemas de Dessalinização em comunidades do semiárido piauiense (Convênio MMA/SRHU n.º 7.805/2012, Siafi n.º 778.434/2012).

Segunda Câmara

3. Responsáveis: não há.

13.1. Ministros presentes: Ana Arraes (Presidente), Augusto Nardes e Aroldo Cedraz.
13.2. Ministro-Substituto convocado: Marcos Bemquerer Costa.
13.3. Ministro-Substituto presente: André Luís de Carvalho (Relator).

ACORDAO-COMPLETO-2471299

Acórdão de Relação 8207/2021 - Segunda Câmara

Acórdão de Relação

ANDRÉ DE CARVALHO

Trata-se, no presente momento, de monitoramento sobre o cumprimento dos itens 1.7.1 e 1.7.2 do Acórdão 6.391/2015 proferido pela 2ª Câmara (Relação n.º 30/2015) , ao apreciar a representação autuada sob o TC Processo 032.748/2014-0, cuidando do programa intitulado como Água Doce na Recuperação, Implantação e Gestão de Sistemas de Dessalinização em comunidades do semiárido piauiense por meio do Convênio MMA/SRHU n.º 7.805/2012 (Siafi n.º 778.434/2012) .
2. 	Após a análise do feito, o Auditor Federal Rodrigo Márcio Reis Borges lançou o seu parecer à Peça 15, com a anuência dos dirigentes da unidade técnica (Peças 26 e 27) , nos seguintes termos:
" (...) HISTÓRICO
2.	Em 25/11/2014 foi criado o TC Processo 032.748/2014-0 que trata de Representação acerca do programa Água Doce na Recuperação, Implantação e Gestão de Sistemas de Dessalinização em comunidades do semiárido piauiense (Convênio MMA/SRHU n. 7805/2012, Siafi 778434/2012) .
3.	A representação originou-se de irregularidades relatadas pela Controladoria Geral do Estado Piauí (CGE/PI) em seu Parecer CGE n. 175/14 (peça 1 do TC Processo 032.748/2014-0) , realizado no âmbito do Instituto de Assistência Técnica e Extensão Rural do Estado do Piauí - Emater/PI, acerca da análise dos custos, aspectos técnicos e legais do Contrato n. 07/2014-Emater/PI, referente à contratação de empresa de engenharia civil para execução das obras e serviços de Recuperação, Implantação e Gestão de Sistemas de Dessalinização, em comunidades do Semiárido Piauiense, objeto do programa Água Doce, cuja fonte de recursos foi o Convênio MMA/SRHU n. 7805/2012, com volume de recursos de R$ 11.358.599,71.
4.	Ao julgar os autos, em 1/9/2015, o TCU, mediante o Acórdão 6391/2015-TCU-Segunda Câmara, direcionou ao Ministério do Meio Ambiente (MMA) a seguinte determinação:
1.7.1. ao Ministério do Meio Ambiente (MMA) que adote as providências cabíveis em relação às irregularidades noticiadas no presente feito, fixando-lhe o prazo de 90 (noventa) dias para que informe o TCU a respeito das providências adotadas;
1.7.2. à Controladoria-Geral do Estado do Piauí (CGE/PI) que encaminhe os resultados conclusivos de seu trabalho de auditoria no âmbito do Convênio MMA/SRHU nº 7805/2012 diretamente ao Ministério do Meio Ambiente (MMA) , órgão responsável pela apreciação primeira da prestação de contas do citado convênio;
 (...) 
1.7.3.3. arquive os presentes autos, sem prejuízo do monitoramento sobre o cumprimento da determinação exarada no item 1.7.1 deste Acórdão.
5.	Em 21/12/2015, o MMA por meio do Ofício n. 35/2015/DRB/SRHU/MMA (peça 4) , expediu a Nota Informativa n. 34/2015/DRB/SRHU/MMA de 21/12/2015 que trata do atendimento à determinação exarada pelo Acórdão n. 6391/2015 - TC- 032.748/23014-0, noticiando as medidas até então implementadas pela entidade convenente (Emater/PI) .
6.	Em 4/5/2016, por meio do Ofício 0398/2016-TCU/Secex-PI (peça 5) , foi solicitado pela Secex-PI a atualização das informações acerca das providências adotadas no âmbito da determinação proferida no Acórdão 6391/2015-TCU-Segunda Câmara. 
7.	Em resposta ao ofício, em 7/6/2016, o MMA, por meio do Ofício n. 160/2016/DRB/SRHU/MMA (peça 6) , encaminhou a Nota Informativa n. 13/2016/DRB/SRHU/MMA de 1/6/2016 (peça 6) , com informações atualizadas acerca do andamento das providências adotadas no âmbito da determinação, visando o deslinde do processo de monitoramento.
8.	Em 29/12/2017, foi autuado o presente monitoramento (TC 0354952017-0) em cumprimento ao item 1.7.3.3 do Acórdão 6391/2015-TCU-Segunda Câmara, com vistas a monitorar o efeito das determinações exaradas no item 1.7.1 dessa deliberação.
9.	Considerando que as informações constantes do ofício mencionado no parágrafo anterior foram produzidas em junho de 2016, e diante da necessidade de nova atualização do Plano de Ação, em 15/7/2019, por meio do Ofício n. 0307/2019-TCU/SecexAgroAmbiental (peça 10) foi realizada nova diligência.
10. Diante da resposta proferida no Ofício 25/2019/CGRB/DRHB/SNSH/MDR de 29/7/2019 (peça 13) , será feita a análise a seguir.
EXAME TÉCNICO
Deliberação 1.7.1 e 1.7.2 do Acórdão 6391/2015-TCU-Segunda Câmara
1.7.1. ao Ministério do Meio Ambiente (MMA) que adote as providências cabíveis em relação às irregularidades noticiadas no presente feito, fixando-lhe o prazo de 90 (noventa) dias para que informe o TCU a respeito das providências adotadas;
1.7.2. à Controladoria-Geral do Estado do Piauí (CGE/PI) que encaminhe os resultados conclusivos de seu trabalho de auditoria no âmbito do Convênio MMA/SRHU nº 7805/2012 diretamente ao Ministério do Meio Ambiente (MMA) , órgão responsável pela apreciação primeira da prestação de contas do citado convênio;
Situação que levou à proposição da deliberação 
11. A representação originou-se de irregularidades relatadas pela CGE/PI em seu Parecer CGE n. 175/14 da Controladoria Geral do Estado Piauí de 17/12/2014 (peça 1 do TC Processo 032.748/2014-0) , realizado no âmbito do Instituto de Assistência Técnica e Extensão Rural do Estado do Piaui - Emater/PI, acerca da análise dos custos, aspectos técnicos e legais do Contrato n. 07/2014- Emater/PI, referente à contratação de empresa de engenharia civil para execução das obras e serviços de Recuperação, Implantação e Gestão de Sistemas de Dessalinização, em comunidades do Semiárido Piauiense, objeto do programa Água Doce, cuja fonte de recursos foi o Convênio MMA/SRHU n. 7805/2012 (Siafi 778434) , com volume de recursos de R$ 11.358.599,71.
12. Em resumo, as irregularidades relatadas pela CGE/PI em seu Parecer CGE n. 175/14 (peça 1 do TC Processo 032.748/2014-0) foram as seguintes:
a) falta, nos preços constantes do orçamento-base do certame, de adesão a tabelas referenciais de instituição oficial e de suas composições detalhadas;
b) ausência de definição do percentual de bonificação e despesas indiretas (BDI) e de apresentação de sua composição, bem assim da composição dos encargos sociais;
c) deficiência do projeto básico do certame, uma vez que não foram apresentados "elementos suficientes para detalhar e caracterizar o objeto a ser executado, seja através do detalhamento dos quantitativos, seja através de orçamento referenciado";
d) falta de definição do prazo de execução das obras, mas apenas o de vigência contratual (doze meses) ;
e) ausência, na Cláusula Oitava do Contrato 07/2014, de todos os documentos previstos no art. 7º da IN/CGE 01/2013, de 7/5/2013 como integrantes das medições; e
f) falta de apresentação dos seguintes elementos:
f.1) "cópias de ART's [Anotações de Responsabilidade Técnica] de projeto, orçamento, execução e fiscalização";
f.2) licença ambiental da obra; e
f.3) "justificativa técnica e legal" para a celebração de termo aditivo ao Contrato 07/2014, por meio do qual foi suprimido do seu objeto o Lote I da licitação.
13. Mesmo tendo a CGE/PI apontada várias falhas/irregularidades no Parecer CGE n. 175/14, a Emater/PI continuou a execução do convênio MMA/SRHU n. 7805/2012.
14. A fim de identificar as pendências e direcionar as ações a serem adotadas, em 20/5/2015, no Relatório CGE 009/2015 (peça 4, pagina 7 do TC Processo 035.495/2017-0) cujo objeto foi a análise do Convênio MMA/SRHU n. 7805/2012, foram propostas ao Instituto de Assistência Técnica e Extensão Rural do Estado do Piauí - Emater/PI as seguintes recomendações pela Controladoria Geral do Estado do Piauí - CGE/PI: 
a) Suspender de imediato a execução dos Contratos n. 07, 08 e 09/2014, apurar o débito existente e efetuar eventual pagamento de débito com as contratadas, desde que as empresas apresentem a documentação comprobatória das despesas conforme disposto no art. 7° da IN CGE n. 01/2013, de 7/5/13;
b) Rescindir unilateralmente os Contratos n. 07, 08 e 09/2014;
c) Notificar as empresas contratadas a restituir ao Emater/PI o valor correspondente aos recursos não utilizados, bem como o referente às despesas executadas mas não comprovadas nos moldes do art. 7° da IN CGE n. 01/2013, de 7/5/13;
d) Cancelar a inscrição em restos a pagar do valor total de R$ 570.895,52 referente à Nota Fiscal n.104;
e) Adotar as providências administrativas e/ou judiciais cabíveis para o devido ressarcimento ao erário, caso a recomendação do item não seja atendida;
f) Fazer levantamento do percentual executado do objeto a fim realizar nova licitação para conclusão do Projeto Água Doce;
g) Realizar nova licitação, considerando todas as falhas/irregularidades apontadas neste Relatório e no Parecer CGE n. 175/2014, de 17/10/2014.
15. Em 1/9/2015 o Ministério do Meio Ambiente foi notificado acerca do Acórdão 6391/2015-TCU-Segunda Câmara, por meio do qual o Tribunal apreciou o TC Processo 032.748/2014-0, que trata de representação formulada pela Controladoria-Geral do Estado do Piauí, acerca de supostas irregularidades identificadas no Contrato 007 /2014-Emater-PI, listadas no Parecer CGE n. 175/14 e Relatório CGE n. 009/2015 e tendo suas recomendações contidas no Relatório CGE 009/2015 (peça 4, pagina 7 do TC Processo 035.495/2017-0) .
Providências adotadas 
16. Segundo resposta à diligência (Ofício n. 0307/2019/TCU/SecexAgroAmbiental, peça 13) , após o Ministério do Meio Ambiente - MMA ser notificado acerca do Acórdão 6391/2015-TCU-Segunda Câmara, o órgão enviou para a Emater-PI o Ofício n. 255/2015/GAB/SRHU/MMA, em 27/10/15 (peça 4, p.25-27) , notificando a Emater-PI à apresentar todos os documentos e relatórios gerenciais comprobatórios de cumprimento ao atendimento às recomendações do Relatório CGE 009/2015 (peça 4, p.7-24) , além de solicitar a devolução à conta do convênio Siconv n. 778434/2015 dos recursos que não haviam sido utilizados na execução dos contratos n. 07, 08 e 09/2014.
17. Em resposta, a Emater-PI em 11/11/2015, sob nova gestão, enviou ao MMA o Ofício GAB/DIGER n. 0700/2015 (peça 4, p.27-84) , informando as providências que foram tomadas para a continuidade do convênio, incluindo informações sobre os Termos Aditivos 1 e 2 ao Contrato nº 07/2014, além do Termo de Ajuste com a Empresa Gaia, a qual se comprometeu em honrar o cronograma de entrega de produtos /serviços em atenção ao acordo firmado com a Emater-PI na época. 
18. Como os serviços não foram realizados pela referida empresa, após ser firmado novo Termo de Ajuste, dando mais prazo para a execução dos serviços contratados, a Emater-PI informou que foram esgotadas as expectativas de execução dos serviços, apresentando o OF. GAB. DIGER Nº. 780/2017, e seus anexos, datado em 5/10/17, contendo uma série de documentos relacionadas ao acompanhamento e prestações de contas apresentados pela Empresa Gaia Engenharia Ambiental Ltda, assim como o Relatório Final da Coordenação Estadual do Programa Água Doce do Piauí acerca da execução do contrato n. 007/2014 e aditivo nº 02, celebrado entre o Emater-PI e a empresa Gaia Engenharia Ambiental Ltda.
19. Por fim, em 29/7/19, após diligência solicitando atualização do Plano de Ação, a Secretaria Nacional de Segurança Hídrica do Ministério do Desenvolvimento Regional (SNSH/MDR) respondeu quanto às providências adotadas em vista das recomendações feitas pela Controladoria-Geral do Estado do Piauí que, as providências relativas aos contratos nº 08 e 09/2014 permaneciam as mesmas já informadas nas Notas Informativas n.  34/2015 (peça 4) e n. 13/2016 (peça 6) .
20. Quanto ao Contrato n. 07/2014 foi informado que, tendo em vista a não execução de parte das obrigações que constam do contrato, do Aditivo n. 02 e dos Termos de Ajuste de Conduta firmados entre a Emater-PI e a empresa Gaia Engenharia Ambiental Ltda, foi solicitada à convenente efetuar a devolução do valor comprovado no Parecer n. 50177/2018 (peça 13) , no montante de R$ 2.863.232,17, corrigido, à conta do Convênio n. 778434/2012, no prazo de trinta dias.
21. As providências adotadas foram sintetizadas na Tabela 1 a seguir para cumprimento da deliberação item 1.7.1:
Tabela 1: Avaliação das providências adotadas
	Item 
	Recomendações do Relatório CGE 009/2015 (20/05/2015) .
	Providências adotadas

			11/11/2015
	1/6/2016
	29/7/2019

			 (1) 
	 (2) 
	 (3) 

	a) 
	Suspender de imediato a execução dos Contratos n. 07, 08 e 09/2014, 
	Segundo dados do oficio não foi suspenso a execução dos contratos n. 07, 08 e 09/2014
	Não foi suspensa a execução do contrato n. 07/2014
	Suspensa a execução do contrato n. 07/2014

		apurar o débito existente e efetuar eventual pagamento de débito com as contratadas, desde que as empresas apresentem a documentação comprobatória das despesas conforme disposto no art. 7º da IN CGEnº 01/2013, de 07/05/13;
		Item 4.8.1 - O contrato n. 07/2014 foi elaborado Termo de Ajuste visando o cumprimento do objeto;
Item 4.8.2 - Os contratos n. 08 e 09/2014 foram executados pleno.
	Contrato n. 07/2014 - Apurado o débito e solicitado à Convenente efetuar a devolução do valor comprovado de R$2.281.671,37

	b) 
	Rescindir unilateralmente os Contratos n 07, 08 e 09/2014;
	Segundo dados dos ofícios não foi rescindo unilateralmente os Contratos 07, 08 e 09/2014
	Item 4.8.1 - O contrato n. 07/2014 foi elaborado Termo de Ajuste visando o cumprimento do objeto;
Item 4.8.2 - Os contratos n. 08 e 09/2014 foram executados pleno.
	Contrato n. 07/2014 - Apurado o débito e solicitado à Convenente efetuar a devolução do valor comprovado de R$2.281.671,37

	c) 
	Notificar as empresas contratadas a restituir a Emater/PI o valor correspondente aos recursos não utilizados, bem como o referente às despesas executadas mas não comprovadas nos moldes do art. 7 do IN CGE 01/2013, de 7/5/13;
	¿ Contrato 07/2014 - Considerando que os recursos já foram repassados e que o término da vigência do Contrato se deu em 30 de junho de 2015 foi realizado Termo de Ajuste, entre a Emater/PI e a Empresa Gaia Engenharia Ltda. para entrega dos produtos em conformidade com o previsto no Termo de Referência original;
	Item 4.8.1 -O contrato n. 07/2014 foi elaborado Termo de Ajuste visando o cumprimento do objeto;
	Contrato n. 07/2014 - Apurado o débito e solicitado à Convenente efetuar a devolução do valor comprovado de R$2.281.671,37

			¿ Contratos 8 e 9/2014 - Conforme Oficio GAB/DIGERnº 461/2015, de 21 de julho de 2015, o Emater/PI solicitou à Empresa EMC - Comércio de Materiais Hidráulicos e locação de Veículos ltda que apresentasse documentos que comprovem as atividades realizadas e os relativos à prestação de contas dos recursos recebidos, sob pena de processo de rescisão contratual unilateral, porém não obtiveram resposta. Assim, conforme declarado pela Convenente, a questão encontra-se na Procuradoria Jurídica para os procedimentos relativos à rescisão contratual unilateral.
	Item 4.8.2 - Conforme esclarecimentos da Procuradoria Jurídica do EMATER/PI, os contratos n. 08 e 09/2014 foram executados pleno.
	Segue a mesma resposta informada em 1/6/2016 na Nota Informativa 34 /2015/DRB/SRHU/MMA

	d) 
	Cancelar a inscrição em restos a pagar do valor total de R$ 570.895,52 (quinhentos e setenta mil, oitocentos e noventa e cinco reais e cinquento e dois centavos) referente à Nota Fiscal n. 104;
	Conforme Ofício GAB/OIGER nº 0686/2015, de 5/11/2015, foi solicitado à Secretaria de Fazenda do PI o cancelamento de restos a pagar de 2014 no valor de R$ 570.895,52, uma vez que não foi possível realizar diretamente pela Emater/Pl por falta de disponibilização do procedimento contábil no Sistema da Emater/Pl.
	4.8.3. Quanto à confirmação do cancelamento da inscrição em restos a pagar do valor total de R$ 570.895,52 (quinhentos e setenta mil, oitocentos e noventa e cinco reais e cinquenta e dois centavos) referente à Nota Fiscal n. 104, conforme Nota de Lançamento n. 2015NL03472, os recursos no valor de R$ 570.895,52, inscritos em Restos a Pagar 2014 foram devidamente cancelados.
	Segue a mesma resposta informada em 1/6/2016 na Nota Informativa 34 /2015/DRB/SRHU/MMA

	e) 
	Adotar as providências administrativas e/ou judiciais cabíveis para o devido ressarcimento ao erário, caso a recomendação do item "c" não seja atendida;
	¿ Contrato 07/2014 - Considerando que os recursos já foram repassados e que o término da vigência do Contrato se deu em 30/6/2015 foi realizado Termo de Ajuste, entre o Emater/PI e a Empresa Gaia Engenharia ltda. Para entrega dos produtos em conformidade com o previsto no Termo de Referência original;
	Item 4.8.1 - O contrato n. 07/2014 foi elaborado Termo de Ajuste visando o cumprimento do objeto;
	Contrato n. 07/2014 - Apurado o débito e solicitado à Convenente efetuar a devolução do valor comprovado de R$2.281.671,37

			Os contratos 8 e 9/2014 encontram-se na Procuradoria Jurídica do Emater para as providências cabíveis.
	Segundo Item 4.8.2, às questões submetidas à procuradoria Jurídica da Emater/PI relativamente aos contratos 08 e 09/2014: Conforme esclarecimentos encaminhados pela Emater/PI e relatórios de acompanhamento da execução, não houve dano ao erário, uma vez que os serviços referentes aos pagamentos recebidos foram devidamente realizados e atestados.
	Segue a mesma resposta informada em 1/6/2016 na Nota Informativa 34 /2015/DRB/SRHU/MMA

	f) 
	Fazer levantamento do percentual executado do objeto o fim de realizar nova licitação para a conclusão do Projeto Água Doce;
	Conforme planilha apresentada, das licitações realizadas em 2014 (contratos 07,08 e 09) , o percentual executado foi de 33%, restando 77% das atividades a serem executadas por meio de novas licitações para conclusão das metas previstas no Convênio.
	Segundo Item 4.8.1 restam concluir 36% dos serviços de diagnósticos do Contrato 07/2014 e 75% referentes à implantação dos sistemas
	Contrato n. 07/2014 - Apurado o débito e solicitado à Convenente efetuar a devolução do valor comprovado de R$2.281.671,37

				Segundo Item 4.8.2, os Contratos 08 e 09 foram 100% executados
	Segue a mesma resposta informada em 1/6/2016 na Nota Informativa 34 /2015/DRB/SRHU/MMA

	g) 
	Realizar nova licitação, considerando todas as falhas/irregularidades apontadas neste Relatório e no Parecer n. 175/2014, de 17/10/2014.
	Conforme relatório apresentado pela Convenente os procedimentos para novas licitações estão sendo providenciados observando-se todas as orientações constantes do Parecer PGE n. 175/2014 e em conformidade com a legislação vigente.
	4.8.4. Quanto à realização de nova licitação, os Termos de Referência estão sendo elaborados observando-se todas as orientações constantes do Parecer PGE n. 175/2014. Foi definido ainda, o período de 8/4/2016 a 30/6/2016 para conclusão de todos os termos de referência.
	Segue a mesma resposta informada em 1/6/2016 na Nota Informativa 34 /2015/DRB/SRHU/MMA

Fonte: 
 (1) Ofício GAB/DIGER n. 0700/2015 - Emater - essas informações foram resumidas pelo Ofício nº 35/2015/DRB/SRHU/MMA -Nota Informativa 34 /2015/DRB/SRHU/MMA (peça 4, p.28) ; (2) Ofício 160/2016/DRB/SRHU/MMA de 1/6/2016 com informações atualizadas acerca do andamento das providências - Nota Informativa 13/2016/DRB/SRHU/MMA (peça 6) ;
 (3) Ofício 25/2019/CGRB/DRHB/SNSH/MDR de 29/7/2019 (peça 13) .
Análise
22. Verificando as providências adotadas sintetizadas na Tabela 1 quanto ao cumprimento da deliberação item 1.7.1 e 1.7.2, observa-se que:
Quanto aos contratos n. 08 e 09/2014
23. Conforme Nota Informativa 13/2016/DRB/SRHU/MMA de 1/6/2016 (peça 6) e Ofício 25/2019/CGRB/DRHB/SNSH/MDR de 29/7/2019 (peça 13) , os contratos n. 08 e 09/2014 foram executados na íntegra, considerada implementada a recomendação, conforme Tabela 2 a seguir.
Tabela 2: Avaliação das providências adotadas quanto aos contratos 08/2014 e 09/2014.
	Item
	Recomendações do Relatório CGE 009/2015 (20/5/2015) .
	Providências adotadas até 29/07/2019

	a) 
	Suspender de imediato a execução dos Contratos n. 07, 08 e 09/2014, apurar o débito existente e efetuar eventual pagamento de débito com as contratadas, desde que as empresas apresentem a documentação comprobatória das despesas conforme disposto no art. 7º da IN CGEnº 01/2013, de 7/5/13;
	Segundo dados contidos Nota Informativa  13/2016/DRB/SRHU/MMA (peça 6) , item 4.8.2, os contratos n. 08 e 09/2014 foram executados pleno, não cabendo suspender ou rescindir os contratos.

	b) 
	Rescindir unilateralmente os Contratos n 07, 08 e 09/2014;
	
	c) 
	Notificar as empresas contratadas a restituir a Emater o valor correspondente aos recursos não utilizados, bem como o referente às despesas executadas mas não comprovadas nos moldes do art. 7 do IN CGE 01/2013, de 7/5/13;
	Segundo dados contidos Nota Informativa  13/2016/DRB/SRHU/MMA (peça 6) , item 4.8.2, os contratos n. 08 e 09/2014 foram executados pleno, não cabendo notificar as empresas contratadas.

	d) 
	Cancelar a inscrição em restos a pagar do valor total de R$ 570.895,52 (quinhentos e setenta mil, oitocentos e noventa e cinco reais e cinquenta e dois centavos) referente à Nota Fiscal nº 104;
	Segundo dados contidos Nota Informativa  13/2016/DRB/SRHU/MMA (peça 6) , item 4.8.3, os recursos de restos a pagar foram devidamente cancelados.

	e) 
	Adotar as providências administrativas e/ou judiciais cabíveis para o devido ressarcimento ao erário, caso a recomendação do item "c" não seja atendida;
	Segundo dados contidos Nota Informativa  13/2016/DRB/SRHU/MMA (peça 6) , item 4.8.2, os contratos n. 08 e 09/2014 foram executados pleno, não cabendo adotar as providências recomendadas.

	f) 
	Fazer levantamento do percentual executado do objeto o fim de realizar nova licitação para a conclusão do Projeto Água Doce;
	Segundo dados contidos Nota Informativa  13/2016/DRB/SRHU/MMA (peça 6) , item 4.8.2, os contratos n. 08 e 09/2014 foram executados pleno.

	g) 
	Realizar nova licitação, considerando todas as falhas/irregularidades apontadas neste Relatório e no Parecer n. 175/2014, de 17/10/2014.
	Segundo dados contidos Nota Informativa  13/2016/DRB/SRHU/MMA (peça 6) , item 4.8.2, os contratos n. 08 e 09/2014 foram executados pleno, não necessitando realizar nova licitação.

Quanto ao contrato n. 07/2014 
24. A tabela 3 a seguir lista as recomendações solicitadas pela CGE/PI e as providências adotadas até 29/7/2019 no âmbito do contrato 07/2014.
Tabela 3: Avaliação das providências adotadas quanto ao contrato 07/2014.
	Item
	Recomendações do Relatório CGE 009/2015 (20/05/2015) .
	Providências adotadas até 29/07/2019

	a) 
	Suspender de imediato a execução dos Contratos n. 07, 08 e 09/2014, apurar o débito existente e efetuar eventual pagamento de débito com as contratadas, desde que as empresas apresentem a documentação comprobatória das despesas conforme disposto no art. 7º da IN CGE n. 01/2013, de 07/05/13;
	Segundo Ofício 25 / 2019 / CGRB / DRHB / SNSH / MDR de 29/7/2019, foi suspensa a execução do contrato n. 07/2014, apurado o débito e solicitado à Convenente efetuar a devolução do valor comprovado de R$2.281.671,37;

	b) 
	Rescindir unilateralmente os Contratos n 07, 08 e 09/2014;
	
	c) 
	Notificar as empresas contratadas a restituir a Emater o valor correspondente aos recursos não utilizados, bem como o referente às despesas executadas mas não comprovadas nos moldes do art. 7 do IN CGE 01/2013, de 7/5/13;
	
	d) 
	Cancelar a inscrição em restos a pagar do valor total de R$ 570.895,52 (quinhentos e setenta mil, oitocentos e noventa e cinco reais e cinquento e dois centavos) referente à Nota Fiscal nº 104;
	Segundo dados contidos Nota Informativa  13/2016/DRB/SRHU/MMA (peça 6) , item 4.8.3, os recursos de restos a pagar foram devidamente cancelados.

	e) 
	Adotar as providências administrativas e/ou judiciais cabíveis para o devido ressarcimento ao erário, caso a recomendação do item "c" não seja atendida;
	Foi apenas solicitada a convenente para que faça a devolução do débito, porém, não trouxe aos autos qualquer comprovação de instauração da TCE.

	f) 
	Fazer levantamento do percentual executado do objeto o fim de realizar nova licitação para a conclusão do Projeto Água Doce;
	Segundo Parecer 50177/2017-MMA de 5/2/2018 (peça 13, p.5) , não foram executados serviços no montante de R$2.281.671,37 que representam 20% do valor total do contrato.

	g) 
	Realizar nova licitação, considerando todas as falhas/irregularidades apontadas neste Relatório e no Parecer n.175/2014, de 17/10/2014.
	Não foi realizada nova licitação.

25. Verifica-se que, segundo Ofício 25/2019/CGRB/DRHB/SNSH/MDR de 29/7/2019 (peça 13) , o contrato 07/2014 não foi executado em sua integralidade. 
26. O Ministério do Desenvolvimento Regional - MDR por intermédio da Secretaria Nacional de Segurança Hídrica e na condição de concedente do Convênio MMA/SRHU/7805/2012 respondeu no mencionado ofício que apurou o débito e solicitou à Convenente (Emater/PI) efetuar a devolução do valor comprovado de R$2.281.671,37.
27. Verifica-se que o MDR solicitou a Emater/PI que sejam adotadas as providências administrativas visando à regularização e ao ressarcimento do débito, conforme Cláusula Quarta - Da liberação dos recursos - Parágrafo Quarto; e Cláusula Décima - Da restituição de recursos; do Convênio MMA/SRHU/7805/2012, que preconiza que:
Cláusula Quarta - Da liberação dos recursos.
 (...) 
Parágrafo quarto- Ocorrendo Impropriedades e/ou Irregularidades na execução deste convênio, obriga-se a Concedente a notificar, de imediato, o dirigente da Convenente, a fim de proceder ao saneamento requerido ou cumprir a obrigação, observado o prazo máximo de 30 (trinta) dias, nos casos a seguir especificados:
quando não houver comprovação da correta aplicação dos recursos, na forma da legislação aplicável, inclusive mediante procedimentos de fiscalização local, realizados periodicamente pela Concedente e/ou pelo órgão competente do Sistema de Controle Interno da Administração Pública Federal;
 (...) 
Cláusula Décima - Da restituição de recursos 
Quando da conclusão do objeto pactuado, da denúncia, da rescisão ou da extinção do convênio, a Convenente, no prazo improrrogável de 30 (trinta) dias contados da ocorrência do evento, sob pena de imediata instauração de Tomada de Contas Espacial, é obrigado a devolver à Convenente:
 (...) 
III - o valor correspondente às despesas comprovadas com documentos inidôneos ou impugnados, atualizado monetariamente e acrescido de juros legais.
28. Portanto, cabe a Emater/PI observado o prazo máximo de trinta dias após a notificação restituir o débito sob pena de imediata instauração de Tomada de Contas Espacial.
29. Cabe mencionar que, conforme preconiza o art. 3º e 4º da Instrução Normativa TCU nº 71/2012, depois de esgotadas as providências administrativas, tais quais as diligências, as notificações, as comunicações, as sindicâncias ou outros procedimentos, devidamente formalizados, deve ser instaurada a tomada de contas especial, conforme preconiza o art. 3º e 4º da Instrução Normativa TCU nº 71/2012:
Art. 3º Diante da omissão no dever de prestar contas, da não comprovação da aplicação de recursos repassados pela União mediante convênio, contrato de repasse, ou instrumento congênere, da ocorrência de desfalque, alcance, desvio ou desaparecimento de dinheiro, bens ou valores públicos, ou da prática de ato ilegal, ilegítimo ou antieconômico de que resulte dano ao Erário, a autoridade competente deve imediatamente, antes da instauração da tomada de contas especial, adotar medidas administrativas para caracterização ou elisão do dano, observados os princípios norteadores dos processos administrativos.
Art. 4º Esgotadas as medidas administrativas de que trata o art. 3º, sem a elisão do dano, e subsistindo os pressupostos a que se refere o art. 5º desta Instrução Normativa, a autoridade competente deve providenciar a imediata instauração de tomada de contas especial, mediante a
autuação de processo específico
30. Assim, quanto ao item e) Adotar as providências administrativas e/ou judiciais cabíveis para o devido ressarcimento ao erário, verifica-se que a recomendação encontra-se em implementação.
31. Quanto ao item g) Realizar nova licitação, considerando todas as falhas/irregularidades apontadas; constatou-se que não foi adotada nenhuma providência.
CONCLUSÃO
32. Realizou-se, conforme consta da presente instrução, o monitoramento do Acórdão 6391/2015-TCU-Segunda Câmara, Sessão de 1/9/2015, proferida no processo de Representação, TC Processo 032.748/2014-0, que trata de Representação acerca do programa Água Doce na Recuperação, Implantação e Gestão de Sistemas de Dessalinização em comunidades do semiárido piauiense Convênio MMA/SRHU n. 7805/2012, Siafi 778434/2012, celebrado entre o Ministério do Meio Ambiente - MMA, por intermédio da Secretaria Nacional de Segurança Hídrica, e a Emater/PI. Com a reforma administrativa promovida em 2019, a mencionada secretaria foi transferida para o Ministério do Desenvolvimento Regional - MDR, com a respectiva transferência do supracitado convênio.
33. A principal constatação do monitoramento realizado é de que foi apurado débito no Contrato n. 07/2014 firmado entre a Emater/PI e a empresa Gaia Engenharia Ambiental Ltda, sendo solicitado pelo MDR à Convenente (Emater/PI) efetuar a devolução do valor comprovado de R$2.281.671,37 relativo aos serviços pagos e não executados (peças 12 e 13) .
34. Considerando que a Controladoria-Geral do Estado do Piauí (CGE/PI) encaminhou por meio do Ofício CGE n. 00939/2015 o Relatório CGE 009/2015 (peça 4, pagina 7 do TC Processo 035.495/2017-0) ao MMA com a conclusão da análise do Convênio MMA/SRHU n. 7805/2012;
35. Considerando que o Ministério do Desenvolvimento Regional - MDR analisou a documentação da execução do Contrato 07/2014 e registrou a ocorrência de tal irregularidade, promovendo o cálculo do valor pago irregularmente (peça 12, p.3-9) ; 
36. Considerando que o Ministério do Desenvolvimento Regional - MDR solicitou a Emater/PI que o recurso deve ser restituído à conta do Convênio Siconv n. 778434/2012 em trinta dias (a contar da data de 29/7/2019) , comprovando estar adotando as providências administrativas cabíveis para o devido ressarcimento ao erário (peça 12, p.10-11) ;
37. Considerando que a Emater/PI ainda não se pronunciou quanto as providências administrativas cabíveis para o devido ressarcimento ao erário; 
38. Propor-se-á determinação ao Ministério do Desenvolvimento Regional - MDR e a Emater/PI para que, no prazo de sessenta dias, comprove a adoção das medidas cabíveis visando à reparação de dano ao erário, já averiguado pelo MDR no Contrato 07/2014 firmado pelo Instituto de Assistência Técnica e Extensão Rural do Piauí - Emater/PI (CNPJ 06.688.451/0001-40) e a empresa Gaia Engenharia Ambiental Ltda (CNPJ 41.397.639/0001-30) , instaurando, se for o caso, o processo de tomada de contas especial (item 29) .  
39. Tendo em vista que a partir da publicação da Portaria-Segecex 6, de 18 de fevereiro de 2019, a atribuição de controle da infraestrutura hídrica a cargo do Ministério do Desenvolvimento Regional passou a ser da Secretaria de Fiscalização de Infraestrutura Hídrica, de Comunicações e de Mineração (SeinfraCOM) , entende-se que a determinação constante do parágrafo anterior deverá ser monitorada por aquela unidade. 
PROPOSTA DE ENCAMINHAMENTO
40. Ante o exposto, submetem-se os autos às considerações superiores, propondo:
a) considerar o item 1.7.1 do Acórdão 6391/2015-TCU-Segunda Câmara parcialmente cumprido;
b)  considerar o item 1.7.2 do Acórdão 6391/2015-TCU-Segunda Câmara cumprido;
c) determinar, com fundamento no art. 250, II do RI/TCU, ao Ministério do Desenvolvimento Regional - MDR que, no prazo de 60 (sessenta) dias: 
c.1) adote as medidas cabíveis visando à reparação de dano ao erário, já averiguado pelo MDR no Contrato 07/2014 firmado pelo Instituto de Assistência Técnica e Extensão Rural do Piauí - Emater/PI (CNPJ 06.688.451/0001-40) e a empresa Gaia Engenharia Ambiental Ltda (CNPJ 41.397.639/0001-30) , instaurando, se for o caso, o processo de tomada de contas especial;
c.2) informe ao Tribunal de Contas da União as medidas adotadas; 
d) autorizar a Secretaria de Fiscalização de Infraestrutura Hídrica, de Comunicações e de Mineração (SeinfraCOM) a realizar o monitoramento da determinação do item anterior;
e) apensar o presente processo ao TC Processo 032.748/2014-0, com fundamento no art. 169, inciso I, do Regimento Interno do Tribunal e no art. 5º, inciso II da Portaria-Segecex 27/2009;
f) dar conhecimento do acórdão que vier a ser proferido, bem como do relatório e voto que o fundamentarem à Controladoria Geral do Estado Piauí."
É o Relatório.

não há.

Não atuou.

MONITORAMENTO. PARCIAL CUMPRIMENTO DA DETERMINAÇÃO PROFERIDA PELO ITEM 1.7.2 DO ACÓRDÃO 6.391/2015-2ª CÂMARA. REITERAÇÃO DA DETERMINAÇÃO. PROSSEGUIMENTO DO MONITORAMENTO.

MONITORAMENTO (MON)

Secretaria de Controle Externo da Agricultura e do Meio Ambiente.

Trata-se, no presente momento, de monitoramento sobre o cumprimento dos itens 1.7.1 e 1.7.2 do Acórdão 6.391/2015 proferido pela 2ª Câmara (Relação n.º 30/2015) , ao apreciar a representação autuada sob o TC Processo 032.748/2014-0, cuidando do programa intitulado como Água Doce na Recuperação, Implantação e Gestão de Sistemas de Dessalinização em comunidades do semiárido piauiense por meio do Convênio MMA/SRHU n.º 7.805/2012 (Siafi n.º 778.434/2012) .
2.	O aludido Acórdão 6.391/2015 foi proferido pela 2ª Câmara, por meio da Relação n.º 30/2015, nos seguintes termos:
" (...) Considerando que os presentes autos tratam de representação formulada pelo Exmo. Sr. Darcy Siqueira Albuquerque Júnior, Controlador-Geral do Estado do Piauí, por meio da qual noticia o ocorrência de supostas irregularidades, identificadas pela Controladoria-Geral do Estado do Piauí (CGE/PI) em auditoria realizada no Contrato nº 07/2014-Emater-PI, celebrado entre a Emater/PI e a empresa Gaia Engenharia Ltda., em decorrência do Pregão Eletrônico nº 07/2014-Emater-PI, realizado pela aludida entidade, com vistas à execução do objeto do Convênio MMA/SRHU nº 7805/2012 (Siafi nº 778434) , ajustado com o Ministério do Meio Ambiente (MMA) , com a finalidade de "recuperação, implantação e gestão de sistemas de dessalinização em comunidades do semiárido piauiense, fornecendo água de qualidade para o consumo humano, em conformidade com a metodologia do Programa Água Doce", no valor de R$ 13.149.944,87, sendo R$ 11.834.950,38 a cargo do concedente e R$ 1.314.994,49 como contrapartida do convenente;
Considerando que o representante, em síntese, ao relatar falhas no referido certame e requerer a adoção de providências por parte deste Tribunal de Contas da União, informou que a CGE/PI concedeu um prazo de 15 dias para que a Emater se manifestasse a respeito das irregularidades apontadas, e que o resultado inicial da auditoria foi encaminhado ao TCU sem a análise da manifestação da Emater/PI;
Considerando que, embora o representante tenha legitimidade para representar ao Tribunal, nos termos do art. 237, inciso III, a representação veio desacompanhada de indícios concernentes à irregularidade denunciada;
Considerando que, mediante consulta junto ao Portal dos Convênios (https://www.convenios.gov.br) , verifica-se que o Convênio MMA/SRHU nº 7805/2012 (Siafi nº 778434) , se encontra "em execução", com prazos de vigência e de prestação de contas expirando em 30/12/2015 e 29/1/2016, respectivamente, tendo sido, dos R$ 11.834.950,38 a cargo do MMA, transferidos para a Emater/PI a quantia de R$ 4.011.877,95 (33,9 %) ;
Considerando que a unidade técnica, no intuito de suprir os elementos ausentes na inicial, realizou diligência junto à CGE/PI requerendo a documentação necessária bem como a análise porventura efetivada no tocante à manifestação da Emater/PI;
Considerando que, em resposta, a CGE/PI, ao encaminhar os documentos relativos ao Pregão Eletrônico nº 07/2014-Emater-PI, informou que o Convênio MMA/SRHU nº 7805/2012 (Siafi nº 778434) está, no momento, sob análise da CGE e tão logo os trabalhos sejam concluídos, cópia do Relatório será encaminhada ao TCU;
Considerando que compete, primariamente, ao órgão concedente a adoção de providências relativas a eventuais irregularidades na gestão dos recursos repassados;
Considerando, dessa forma, que se mostra mais conveniente, por questões de racionalidade administrativa e de economia processual, determinar ao Ministério do Meio Ambiente (MMA) que adote as providências cabíveis em relação às irregularidades noticiadas no presente feito, encaminhando-lhe cópia dos autos, informando-lhe da existência de trabalho de auditoria da Controladoria-Geral do Estado do Piauí (CGE/PI) , tendo por objeto o Convênio MMA/SRHU nº 7805/2012 (Siafi nº 778434) , e fixando-lhe o prazo de 90 (noventa) dias para que informe ao TCU a respeito das providências adotadas;
Considerando, de toda sorte, que, com vistas a se preservar a efetividade do controle, é de bom alvitre determinar à CGE/PI que encaminhe os resultados conclusivos de seu trabalho de auditoria no âmbito do Convênio MMA/SRHU nº 7805/2012 diretamente ao Ministério do Meio Ambiente (MMA) , órgão responsável pela apreciação primeira da prestação de contas do citado convênio;
Os Ministros do Tribunal de Contas da União, reunidos em Sessão de 2ª Câmara, ACORDAM, por unanimidade, com fundamento nos arts. 143, inciso V, alínea "a", 235, 237, inciso III e parágrafo único, e 250, incisos I e II, do Regimento Interno do TCU, aprovado pela Resolução nº 246/2011, em conhecer da presente Representação, para no mérito considerá-la prejudicada, e fazer as seguintes determinações:
 (...) 1.7. Determinar:
1.7.1. ao Ministério do Meio Ambiente (MMA) que adote as providências cabíveis em relação às irregularidades noticiadas no presente feito, fixando-lhe o prazo de 90 (noventa) dias para que informe o TCU a respeito das providências adotadas;
1.7.2. à Controladoria-Geral do Estado do Piauí (CGE/PI) que encaminhe os resultados conclusivos de seu trabalho de auditoria no âmbito do Convênio MMA/SRHU nº 7805/2012 diretamente ao Ministério do Meio Ambiente (MMA) , órgão responsável pela apreciação primeira da prestação de contas do citado convênio;
1.7.3. à Secex/PI que:
1.7.3.1. comunique o Ministério do Meio Ambiente (MMA) da existência de trabalho de auditoria da Controladoria-Geral do Estado do Piauí (CGE/PI) , tendo por objeto o Convênio MMA/SRHU nº 7805/2012 (Siafi nº 778434) , ajustado entre esse Ministério e a Emater/PI, no âmbito do Programa Água Doce, com indícios de irregularidades e atualmente em fase de análise conclusiva, com vistas a que, por ocasião da apreciação da prestação de contas desse convênio, diligencie junto à CGE/PI para a obtenção dos resultados dessa análise para subsidiar a referida apreciação, caso ainda não os tenha recebido da CGE/PI; e
1.7.3.2. envie ao Ministério do Meio Ambiente (MMA) cópia dos presentes autos, para subsidiar o cumprimento da determinação exarada no item 1.7.1 deste Acórdão; e
1.7.3.3. arquive os presentes autos, sem prejuízo do monitoramento sobre o cumprimento da determinação exarada no item 1.7.1 deste Acórdão.".
3.	O aludido Convênio MMA/SRHU n.º 7805/2012 teria sido celebrado entre o Ministério do Meio Ambiente (MMA) , por intermédio da Secretaria Nacional de Segurança Hídrica, e o Instituto de Assistência Técnica e Extensão Rural do Piauí (Emater-PI) , mas, com a reforma administrativa promovida em 2019, a mencionada secretaria foi transferida para o Ministério do Desenvolvimento Regional (MDR) , com a respectiva transferência do referido ajuste.
4.	De todo modo, após a análise do feito, com as diversas informações e documentações recebidas e com a diligência por meio do Ofício n.º 0307/2019-TCU/SecexAgroAmbiental (Peça 10) , além da resposta por meio do Ofício n.º  25/2019/CGRB/DRHB/SNSH/MDR de 29/7/2019 (Peça 13) , a SecexAmbiental assinalou o prejuízo no Contrato n.º 07/2014 firmado entre o Emater-PI e a Gaia Engenharia Ambiental Ltda., tendo sido solicitado pelo MDR à convenente para efetuar a devolução da correspondente parcela sob o valor de R$ 2.281.671,37 em face dos itens de serviço pagos, mas não executados (Peças 12 e 13) .
5. 	A unidade técnica anotou, ainda, que a Controladoria-Geral do Estado do Piauí (CGE-PI) teria satisfatoriamente encaminhado a documentação com a conclusão da análise sobre o Convênio MMA/SRHU n.º 7805/2012.
6. 	O TCU pode incorporar o parecer da unidade técnica a estas razões de decidir, sem prejuízo, todavia, de pugnar pela fixação de novo prazo para o efetivo cumprimento da aludida determinação.
7.	Eis que, diante do aludido débito apurado no Contrato n.º 07/2014 firmado entre o Emater-PI e a Gaia Engenharia Ambiental Ltda., devem ser adotadas todas as medidas cabíveis para a pronta e efetiva reparação do dano ao erário, sem prejuízo de, se for o caso, instaurar a devida tomada de contas especial.
8. 	O TCU deve fixar, portanto, o novo prazo para o pleno cumprimento da determinação proferida pelo item 1.7.1 do Acórdão 6391/2015-TCU-Segunda Câmara, sem prejuízo de, no presente momento, deixar de avaliar o suscitado cumprimento do item 1.7.2 do referido acórdão, promovendo essa avaliação ao final do presente feito, além de deixar de promover o apensamento sugerido pela unidade técnica.
Ante o exposto, pugno pela prolação do Acórdão ora submetido a este Colegiado.
TCU, Sala das Sessões, em tagDataSessao.
Ministro-Substituto ANDRÉ LUÍS DE CARVALHO
Relator